最高法院民事判決　　　　　　九十六年度台上字第一六一一號
上　訴　人　三聯發工程有限公司
法定代理人　丙○○
訴訟代理人　林偉超律師
上　訴　人　甲○○
法定代理人　乙○○
訴訟代理人　李淑女律師
上列當事人間請求損害賠償事件，兩造對於中華民國九十六年一
月八日台灣高等法院台中分院第二審更審判決（九十五年度建上
更(一)字第二三號），各自提起上訴，本院判決如下：
    主  文
原判決關於駁回上訴人三聯發工程有限公司請求對造上訴人甲○
○給付新台幣一百四十二萬一千零九十二元本息之訴及再給付新
台幣六十一萬八千九百零八元本息之附帶上訴；駁回甲○○對於
命其給付新台幣一百五十七萬一千五百九十六元本息之上訴，暨
各該訴訟費用部分廢棄，發回台灣高等法院台中分院。
兩造其他上訴均駁回。
第三審訴訟費用，關於駁回兩造其他上訴部分，由兩造各自負擔
。
    理  由
本件上訴人三聯發工程有限公司（下稱三聯發公司）主張：兩造
於民國八十九年六月一日簽訂工程承攬契約書，由伊以工程總價
（含營業稅）新台幣（下同）一億五千零六十萬元向對造上訴人
甲○○（下稱甲○○）承攬南投縣名間鄉松柏嶺甲○○北岸護坡
新建工程（下稱系爭工程），並約定工程款按實做數量每月勘驗
兩次，經甲○○之監造人員確認後給付。惟伊按甲○○之指示，
自九十一年四月一日起進場施作第一期及第二期工程後，向甲○
○請求給付工程款，卻因其內部委員意見分歧，拒不依約至工地
現場確認第一、二期工程款數額，又拒給付該二期工程款；且伊
施作擋土安全措施及地質改良等工程，需甲○○指定擋土鋼軌樁
放置位置、確定施工圍籬位置，亦因其內部紛爭而遲遲無法進行
，連同工程款屢經催告，均置之不理，伊乃向甲○○解除系爭工
程承攬契約，因而受有損害四千零十一萬二千三百四十九元。其
中放置於工地現場之工程材料及施工設備五百零八萬一千二百六
十一元，係伊為施作系爭工程所購進，且鋼筋材料及夾板係為系
爭工程量身訂做，加上夾板因工程停頓受損嚴重及搬運困難，而
無從移做其他工程使用等情。爰本於解除契約損害賠償之法律關
係，求為命甲○○如數給付並加計法定遲延利息之判決（三聯發
公司逾此本息之請求，除四百六十八萬七千九百六十五元本息部
分受敗訴判決確定外，其餘則判決其勝訴確定）。
甲○○則以：三聯發公司應就系爭工程現場遺有其主張之材料及
設備，負舉證責任。而該公司所提系爭工程九十一年七月一日前
進場材料及設備清單（下稱清單），係屬私文書，並非真正。至
真正之統一發票，則不能證明其上所載之材料係為系爭工程訂購
，且已載運至該工程工地，並遺留在現場。縱認系爭工程現場遺
有材料及設備，且因固定尺寸無法移至其他工地使用，然該等材
料及設備仍有剩餘價值，亦應將此利益扣除等語，資為抗辯。
原審審理結果，以：系爭工程承攬契約既因甲○○拒絕依約至該
工程現場勘驗確認三聯發公司已施作之數量，及拒絕給付已施作
部分之工程款，而經三聯發公司合法解除，則依系爭工程承攬契
約書第十六條第二款之約定，即應由甲○○賠償三聯發公司因此
所受購置材料及工資之損害。查三聯發公司主張系爭工程現場遺
有鋼筋材料一百五十七萬一千五百九十六元，有統一發票及清單
可證，且證人楊賜杉亦證稱三聯發公司所買鋼筋材料已運至工地
，自堪信為真實。而上開遺留之鋼筋材料既係吊至四、五十公尺
深之坑底，因甲○○內部委員意見分歧致未點交，且該鋼筋材料
因尺寸問題無從挪為他用，三聯發公司自未受有利益。又系爭工
程現場尚有未使用四尺Ｘ八尺Ｘ六分防水夾板二百五十片（每片
六百五十元）、二才Ｘ二才Ｘ十二尺柳安角材夾板一千二百支（
每支一百四十九元）、三尺Ｘ六尺ＸＯ點五分防水夾板三百二十
三片（三聯發公司誤算為三百二十五片，每片四百九十五元）及
三尺Ｘ六尺ＸＯ點五分防水夾板一百六十五片（每片四百九十九
點六四元），合計為五十八萬三千六百二十五元，有統一發票可
稽，且由證人陳正勝所為證詞以觀，三聯發公司亦未因而受有利
益。至三聯發公司主張其為系爭工程購進系統模雙Ｃ鋼架二百零
四萬元、柳安架版七萬九千六百十元及設備八十萬五千四百四十
元等，則未據其提出可信為真實之證據，要無可採。綜上所述，
三聯發公司因施作系爭工程購買而閒置工地現場之材料為二百十
五萬五千二百二十一元（1,571,596＋583,625=2,155,221），從
而該公司依解除契約損害賠償之法律關係，請求甲○○給付二百
十五萬五千二百二十一元及自起訴狀繕本送達翌日（九十一年八
月二十四日）起算之法定遲延利息，洵屬正當，應予准許；逾此
範圍之請求，則屬無據，不應准許，為其心證之所由得。並說明
兩造其餘攻擊防禦方法無礙前開判決結果，因而將第一審就上開
不應准許中之一百四十二萬一千零九十二元本息所為甲○○敗訴
之判決廢棄，改判駁回三聯發公司此部分之訴，並維持第一審就
其餘不應准許及上開應予准許部分所為之判決，駁回兩造各就其
敗訴部分之附帶上訴或上訴。
惟查三聯發公司所提用以證明購進系統模雙Ｃ鋼架之統一發票，
由系統模雙Ｃ鋼架成本分析表記載每組須二支雙Ｃ槽鋼及Ｃ型鋼
十一支，合計一百二十組為二百四十支雙Ｃ槽鋼及Ｃ型鋼一千三
百二十支，及組裝工資含防水夾板、五金耗材每組為六千零五十
元以觀，似與三聯發公司主張其購進系統模雙Ｃ鋼架之損害，按
每組一萬七千元計算，一百二十組共二百零四萬元相符。乃原審
以上開統一發票所載之數量及單價與三聯發公司之主張不符，而
就此部分為該公司不利之判斷，不無可議。次查統一發票及證人
楊賜杉之證言，僅能證明三聯發公司有購買其所主張之鋼筋材料
，而由三聯發公司自製載明未使用鋼筋材料數量之清單，甲○○
既否認其真正，則原審據以認定系爭工程現場遺有鋼筋材料計一
百五十七萬一千五百九十六元，亦嫌速斷。兩造上訴論旨，各自
指摘前開於其不利部分之原判決為不當，求予廢棄，均有理由。
至兩造其他上訴部分，原審以前揭理由，為其不利之判決，則無
違誤。兩造各自聲明廢棄此不利於己部分之原判決，均無理由。
據上論結，本件兩造上訴均為一部有理由，一部無理由。依民事
訴訟法第四百七十七條第一項、第四百七十八條第二項、第四百
八十一條、第四百四十九條第一項、第七十八條，判決如主文。
中　　華　　民　　國　九十六　年　　七　　月　 十九 　日
                      最高法院民事第六庭
                          審判長法官  許　朝　雄
                                法官  鄭　玉　山
                                法官  吳　麗　女
                                法官  袁　靜　文
                                法官  劉　福　來
      本件正本證明與原本無異
                                      書  記  官
中　　華　　民　　國　九十六　年　　八　　月　　一　　日
                                                      Ｑ
